臺灣桃園地方法院刑事判決　　　　　　　 100年度訴字第25號
公　訴　人　臺灣桃園地方法院檢察署檢察官
被　　　告　張金龍
　　　　　　王月花
上　一　人
選任辯護人　桂大正律師
上列被告因違反臺灣地區與大陸地區人民關係條例等案件，經檢
察官提起公訴（99年度偵字第5045號），本院判決如下：
    主  文
張金龍、王月花均無罪。
    理  由
一、證據能力部分：
  (一)按被告以外之人於審判外之陳述雖不符刑事訴訟法第159 條
    之1至之4規定，而經當事人於審判程式同意作為證據，法院
    審酌該言詞陳述或書面陳述作成時之情況，認為適當者，亦
    得為證據；當事人、代理人或辯護人於法院調查證據時，知
    有刑事訴訟法第159條第1項不得為證據之情形，而未於言詞
    辯論終結前聲明異議者，視為有前項之同意，同法第159 條
    之5 定有明文。又該條立法意旨在於傳聞證據未經當事人之
    反對詰問予以核實，原則上先予排除，惟若當事人已放棄反
    對詰問權，於審判程式中表明同意該等傳聞證據可作為證據
    ；或於言詞辯論終結前未聲明異議，基於尊重當事人對傳聞
    證據之處分權，及證據資料愈豐富，愈有助於真實發見之理
    念，且強化言詞辯論主義，使訴訟程式得以順暢進行，上開
    傳聞證據亦均具有證據能力。準此，被告張金龍、王月花及
    其辯護人對檢察官所提證人即共同被告彼此間，另證人即被
    告張金龍之子張志成於警詢時、偵查中之陳述（見臺灣桃園
    地方法院檢察署99年度偵字第5045號偵查卷第6 頁至第22頁
    、第61頁至第65頁、第91頁至第94頁），不爭執渠等證人之
    證據能力，復本院認其作成之情形並無不當情形，經審酌後
    認為適當，故渠等證人前開審判外之陳述皆得為證據。
  (二)另本案被告2 人之結婚登記申請書、公證書、入臺申請書、
    結婚證書、來臺查詢表、旅客入出境紀錄查詢表、出遊照片
    等（見同上偵查卷第28頁至第53頁、第71頁），均與本案事
    實具有自然關聯性，復屬文書性質，且查無事證足認有違背
    法定程序或經偽造、變造所取得之情事，是堪認有證據能力
    。
二、公訴意旨略以：被告張金龍明知王月花為大陸地區人民，未
    經許可不得入境臺灣，且其與被告王月花並無結婚之真意，
    然為達使被告王月花入境臺灣工作之目的，竟與真實姓名年
    籍不詳之成年男子共同基於使大陸地區人民非法進入臺灣地
    區之犯意聯絡，並與被告王月花共同基於使公務員登載不實
    文書之概括犯意聯絡，約定其與被告王月花假結婚，並使被
    告王月花得以探親名義入境臺灣，且來臺後每月支付被告張
    金龍新臺幣（下同）2,000 元之代價。謀定後，被告張金龍
    與被告王月花於民國92年5 月23日，在大陸地區福建省福州
    市辦理假結婚登記，藉以取得該市公證處發給之結婚公證書
    ，嗣被告王金龍返臺後即持上開結婚公證書前往財團法人海
    峽交流基金會（下稱海基會）辦理大陸地區公證書之文書驗
    證，經取得海基會之證明書後，旋於92年6 月11日持上開不
    實之結婚公證書、海基會出具之證明書，前往桃園縣平鎮市
    戶政事務所填具結婚登記申請書辦理結婚登記，使該戶政事
    務所承辦戶籍登記之公務員於形式審查後，將此被告王金龍
    與大陸地區人民被告王月花結婚之不實事項，登載於其職務
    上所掌管之公文書即戶籍登記簿電子檔之電磁記錄上，並據
    以核發登載有上開不實事項之戶籍謄本，足以生損害於戶政
    機關對於戶政資料管理之正確性。被告王金龍辦妥上開不實
    之結婚登記後，繼於92年8 月26日，以申請大陸地區人民配
    偶被告王月花來臺探親為名，持上開結婚證書、海基會出具
    之證明書、大陸地區人民被告王月花進入臺灣地區保證書，
    以及登載被告張金龍為被告王月花配偶不實事項之戶籍謄本
    等資料，向內政部警政署入出境管理局（現改制為內政部入
    出國及移民署）申請大陸地區人民被告王月花以探親名義入
    境臺灣地區，承辦之該管公務員經實質審查後，乃於92年 6
    月12日核准據以製發被告王月花名義中華民國臺灣地區旅行
    證，許可被告王月花進入臺灣地區探親，被告張金龍上開旅
    行證寄交予被告王月花後，被告王月花遂於92年8 月18日持
    上開旅行證自大陸地區搭機經香港至桃園中正國際機場（現
    改臺灣桃園國際機場）抵臺，以此非法方式使大陸地區人民
    被告王月花順利進入臺灣地區。因認被告張金龍、王月花共
    同違反臺灣地區與大陸地區人民關係條例第15條第1 項之規
    定，而犯同條例第79條第1 項之使大陸地區人民非法進入臺
    灣地區罪嫌，及刑法第216條、第214條之行使使公務員登載
    不實文書罪嫌。
三、按犯罪事實應依證據認定之，無證據不得認定犯罪事實；不
    能證明被告犯罪或其行為不罰者應諭知無罪之判決，刑事訴
    訟法第154條第2項、第301條第1項定有明文。又認定不利於
    被告之事實，須依積極證據，苟積極證據不足為不利於被告
    事實之認定時，即應為有利於被告之認定；再認定犯罪事實
    所憑之證據，雖不以直接證據為限，間接證據亦包括在內，
    然而無論直接或間接證據，其為訴訟上之證明，須於通常一
    般之人均不致有所懷疑，而得確信其為真實之程度者，始得
    據為有罪之認定；另刑事訴訟法第161 條已於91年2月8日修
    正公布，其第1 項規定：檢察官就被告犯罪事實，應負舉證
    責任，並指出證明之方法；因此，檢察官對於起訴之犯罪事
    實，應負提出證據及說服之實質舉證責任，倘其所提出之證
    據，不足為被告有罪之積極證明，或其指出證明之方法，無
    從說服法院以形成被告有罪之心證，基於無罪推定之原則，
    自應為被告無罪判決之諭知，最高法院30年上字第816 號、
    76年台上字第4986號、92年台上字第128 號著有判例可資參
    照。
四、檢察官認被告張金龍、王月花共同違反臺灣地區與大陸地區
    人民關係條例第15條第1項之規定，而犯同條例第79條第1項
    之使大陸地區人民非法進入臺灣地區罪嫌，及刑法第216 條
    、第214條之行使使公務員登載不實文書罪嫌 ，無非係以：
    被告張金龍迭於警詢時、偵查中及法院審判時坦承犯行，且
    被告張金龍當年經濟狀況欠佳，其乃為胞弟張進財（原名張
    金浪）清償債務而前往大陸地區為假結婚行為，復被告張金
    龍與王月花相差16歲，渠等前未曾相識旋即結婚，而被告王
    月花迄今亦無法明確陳述介紹之人為何人，又據證人張志成
    證述渠等間並無共同生活之事實，但被告王月花對此居住之
    陳述卻前後不一，況結婚乃當事人履行婚姻義務而為共同生
    活實質意思，被告王月花係為來臺工作之便，被告張金龍則
    為財產上之利益，足可見渠等並無結婚之真意等，為其主要
    論據。
五、訊據被告張金龍固自承有檢察官所指之犯罪事實，另被告王
    月花則坦承有與被告張金龍於上述時地辦理結婚登記、來臺
    事宜，現則與被告張金龍分居兩地等事實，惟堅詞否認有何
    使大陸地區人民非法進入臺灣地區，及行使使公務員登載不
    實文書之罪嫌，被告王月花及其辯護人辯稱略以：被告王月
    花與張金龍結婚該時，張志成並不明瞭被告張金龍之生活狀
    況，更不瞭解渠等間關係為何，現渠等感情雖然不睦，然被
    告王月花仍多次前往被告張金龍住處打掃、煮飯，希能維持
    婚姻關係，被告張金龍乃以自首假結婚達離婚之目的，倘被
    告王月花係假結婚來臺，怎會與被告張金龍家族一同出遊，
    自無檢察官所指犯行等語。經查：
  (一)按刑事訴訟法第156條第2項規定，被告或共犯之自白，不得
    作為有罪判決之唯一證據，仍應調查其他必要之證據，以察
    其是否與事實相符；其立法旨意乃在防範被告或共犯自白之
    虛擬致與真實不符，故對自白在證據上之價值加以限制，明
    定須藉補強證據以擔保其真實性；而所謂補強證據，係指除
    該自白本身之外，其他足以證明該自白之犯罪事實確具有相
    當程度真實性之證據而言，雖所補強者，非以事實之全部為
    必要，但亦須因補強證據之質量，與自白之相互利用，足使
    犯罪事實獲得確信者，始足當之，最高法院96年度台上字第
    1041號判決意旨可資參照。又婚姻應以雙方當事人婚姻意思
    之一致為根本成立要件，此為婚姻成立之實質要件，而所謂
    「婚姻意思」區分有實質意思與形式意思，前者係指形成夫
    妻關係之真實意思，亦即在社會觀念上，形成婚姻共同生活
    關係之目的意思；後者則強調因履行法定婚姻方式而成立，
    即履行婚姻方式之意思（表示意思）。準此，被告張金龍雖
    自承與被告王月花間僅形式上締結婚姻關係，渠等間並無結
    婚之真意，然此祇被告張金龍片面陳述，究否可採尚難遽斷
    ，另渠等間有無符合婚姻成立之實質要件，亦應檢視相關事
    證判斷，單不得僅憑被告張金龍之供述，而為被告2 人之不
    利認定。
  (二)再者，參酌證人即被告張金龍之子張志成雖於99年1 月20日
    警詢時陳稱：伊曾於4、5年前聽聞父親張金龍表示與大陸地
    區人民王月花結婚，但張金龍不曾告知伊婚姻及生活狀況，
    僅於最近2、3年間告以為假結婚，經向王月花要求離婚，遭
    以待日後領得身分證後辦理而拒絕，嗣伊於98年9 月、10月
    間起，在住居之桃園縣楊梅市○○○街16號2 樓曬衣間見有
    女性衣物，張金龍特別交代此為王月花所有不得取下等節（
    見臺灣桃園地方法院檢察署99年度偵字第5045號偵查卷第20
    頁至第22頁）；嗣於同年3月4日偵查中證稱：伊僅偶爾見王
    月花前來住家，家中僅伊與張金龍同住，而張金龍與王月花
    結婚時伊並不知情，迨93年間始與張金龍同住，伊不希望父
    親有此不正常婚姻等情（見同上偵查卷第62頁、第64頁）；
    復於同年10月21日偵查中補稱：伊於94年起搬至戶籍地居住
    ，王月花未曾住居過，但有將內褲拿至伊住處晾曬，且曾與
    王月花一同出遊過，至張金龍與王月花是否為假結婚並不清
    楚等語（見同上偵查卷第92頁）；另於本院100 年3月8日審
    判時結稱：伊當初見到王月花時，父親張金龍係表示為所娶
    之大陸地區女子，因此為張金龍第3 段婚姻故無何反應，因
    母親與父親於伊國小4、5年級時早已離異，遂不曾住在一起
    ，亦不知張金龍有第2 段婚姻，直迨張金龍於95年間搬至伊
    戶籍地同住前之生活狀況並不清楚，但於94年間張金龍有說
    過要帶王月花前往清境農場一同出遊，嗣在戶籍地亦有見王
    月花前來打掃、煮飯並放置日常衣物，有時伊有在家遇過，
    另王月花並擁有該處鑰匙等語（見本院100 年度訴字第25號
    刑事卷第37頁至第45頁）。綜合以觀，證人張志成雖曾聽聞
    被告張金龍表示其與被告王月花間為假結婚關係，但從渠等
    間互動情形觀之，證人張志成乃直至95年間始與被告張金龍
    同住，在此之前對其婚姻、生活狀況均不明瞭，被告張金龍
    亦不曾告知有第2段及第3段與被告王月花之婚姻關係，究證
    人張志成何以得辨明渠等於92年間結婚真意有無，實屬難事
    ；況佐以證人張志成陳述被告王月花多次前往其戶籍地住處
    打掃、煮飯，並放置衣物且擁有該處鑰匙等節，證人張志成
    視被告王月花進出其住處如同自然一般，任被告王月花以此
    為家而為日常家務行為，得自行進出不受拘束，更一同出遊
    ；倘被告王月花係假結婚來臺，何以不辭辛苦整理證人張志
    成住處，及為被告張金龍打掃、煮飯，而被告張金龍、證人
    張志成又為何不阻止被告王月花為此舉動？在在啟人疑竇，
    自難率以證人張志成不明確之證言，逕為不利被告張金龍、
    王月花之事實認定。
  (三)雖然，證人即共同被告張金龍前於99年1 月16日警詢時供稱
    ：伊於92年5 月間經地下錢莊男子商議，要求前往大陸地區
    假結婚，並辦妥護照及台胞證，所需機票、住宿等費用均由
    該名地下錢莊男子負擔，期間僅住居王月花胞兄住處，未曾
    與王月花發生性關係，王月花更表明來臺目的為KTV 打工賺
    錢，且祇於92年8 月18日來臺當晚同住便外出打工，迄後申
    請長期居留面試時則先備妥相關問題以便應答，復約定由王
    月花按月支付伊4,000 元，惟伊恐王月花待取得身分證後即
    會要求離婚，另因擁有住家鑰匙得隨時進入，故前來自首等
    情（見臺灣桃園地方法院檢察署99年度偵字第5045號偵查卷
    第6 頁至第12頁）；再於同年3月4日偵查中指稱：因王月花
    從未與伊睡覺，並在外居住且於KTV 上班，而前往大陸地區
    假結婚目的乃為代胞弟張進財償還積欠地下錢莊債務，現王
    月花每月給伊1,000、2,000元，因王月花結婚後未與伊一起
    睡，遂前來自首等節（見同上偵查卷第62頁至第64頁）；另
    於同年10月21日偵查中併稱：伊係獨自一人前往大陸地區假
    結婚，但無人逼迫，而王月花僅返回伊母親住處一看便離去
    ，不知王月花實際住居何處等情（見同上偵查卷第92頁）；
    繼於本院100 年3月8日審判時證稱：伊前妻曾表示王月花並
    非拿香之人，渠等間宗教信仰不同故不宜結婚，雖王月花擁
    有住家鑰匙並曾將匯錢之紙袋取走情事，但為花錢而未換鎖
    ，亦不曾向張志成表示過，更不知王月花何時能取得身分證
    ，僅按月寄送4,000 元現金給伊，俟本案開庭後始未再寄送
    等情（見本院100 年度訴字第25號刑事卷第46頁反面至第51
    頁）。細繹證人即共同被告張金龍陳述各節，其現主觀上雖
    認與被告王月花間婚姻關係，乃為代其胞弟張進財清償債務
    ，而受地下錢莊指示前往大陸地區迎娶被告王月花為妻，然
    兼衡被告張金龍在與被告王月花結婚之前，其前妻尚且對被
    告王月花宗教信仰，能有共組家庭有所質疑，復參酌被告王
    月花擁有證人張志成戶籍地鑰匙乙節，不論被告張金龍或證
    人張志成，至多僅對被告王月花出入該處容有微詞，但俱無
    任何明確阻止被告王月花進入之意，更對被告王月花打埽、
    煮飯等事視之理所當然，顯見被告張金龍對被告王月花仍存
    有相當之情意，渠等於結婚之初尚盼能長久相處，且現仍維
    繫最基本之夫妻關係，自不得單由被告張金龍嗣後與之感情
    不睦，逕全盤否認被告王月花為其髮妻之事實，遽認渠等原
    先即無結婚之真意，而屬假結婚來臺情事。
  (四)復按，臺灣地區與大陸地區人民結婚或兩願離婚之方式及其
    他要件，依行為地之規定，臺灣地區與大陸地區人民關係條
    例第52條第1 項定有明文。查被告張金龍為臺灣地區人民、
    王月花為為大陸地區人民，渠等於92年5 月23日，在大陸地
    區福建省福州市登記結婚乙節，有被告2 人之結婚登記申請
    書、公證書、入臺申請書、結婚證書、來臺查詢表、旅客入
    出境紀錄查詢表等在卷可稽（見臺灣桃園地方法院檢察署99
    年度偵字第5045號偵查卷第28頁至第53頁）。準此，渠等既
    係在大陸地區結婚，關於結婚之要件自應適用大陸地區法律
    ，是依中華人民共和國民法通則第55條規定：「民事法律行
    為應當具備下列條件：一、行為人具有相應的民事行為能力
    ；二、意思表示真實；三、不違反法律或者社會公共利益」
    ；同法第58條第1 項第4款、第7款亦規定：「以惡意串通，
    損害國家、集體或者第三人利益的，以合法形式掩飾非法目
    的的民事行為無效之明文」；則被告2 人均為成年人，有相
    應之民事行為能力，嗣被告王月花依親來臺後雖離開被告張
    金龍之住處，但夫妻同居與否非結婚之成立要件，此端賴渠
    等感情狀態而定，現今社會夫妻婚後因故分隔兩地者在所多
    有，尚難以此反推被告2 人無結婚真意，況被告王月花仍持
    續寄送金錢給被告張金龍而保持一定之聯絡，被告張金龍亦
    不謙辭地收受，此可能因被告張金龍年事已高難以其勞力賺
    取金錢，故藉由與被告王月花結婚來臺緣故，維繫一定夫妻
    關係並任被告王月花外出工作賺取金錢，此僅屬被告2 人各
    取所需之結婚動機，自不影響表現於外之結婚意思，當無可
    認有「惡意串通」、「以合法形式掩飾非法目的」情形。況
    且，現今社會異國婚姻已成普遍，並為吾國人民所接受，且
    政府機關及社福團體更用心協助彼等融入臺灣社會文化，不
    論係大陸地區人民，抑或其他國籍配偶，大凡具有我國人民
    親屬關係之人都應受到保護，不得僅因渠等祇藉婚姻介紹機
    構短暫與我國人民相識即行結婚，率認此為「婚姻仲介買買
    」行為而恣意歧視，此舉毋寧凸顯傳統封建舊思維，以臺灣
    地區人民為榮，而鄙視大陸地區人民抑或其他國籍人士，其
    心態非屬正常；猶如本案被告2 人僅相識數日即行辦理結婚
    登記，固有感情基礎不穩之憾，然往昔社會僅憑媒妁之言不
    也一樣？因此結合而生之幸福家庭歷歷在目，怎可囿於男方
    為臺灣地區人民，女方為大陸地區人民之刻板印象，即認此
    類婚姻多半隱藏假結婚之可能，此對真心結婚且現仍冀盼被
    告張金龍認同此一婚姻關係之被告王月花情何以堪？尤其當
    「婚姻」不是單純建築在感情之基礎上，而係出於其他利益
    結合或附加其他物質條件時，誠如本案被告張金龍期盼被告
    王月花為其賺取金錢，被告王月花亦願來臺定居，惟渠等間
    仍存有最低度之夫妻情誼，一同出遊且被告王月花為被告張
    金龍家庭打埽、煮飯，亟難僅此率以推斷渠等間無結婚之實
    質意思。
  (五)基上，被告張金龍、王月花相識時間雖然短暫，然渠等間確
    有結婚之真意，並已依大陸地區法律規定完成結婚登記，被
    告王月花基此以探親名義申請入臺，於法相合，實難僅憑被
    告張金龍嗣後因感情不睦所為之自首供述，在經查證被告張
    金龍及其子張志成證述被告2 人尚且維持一定之夫妻情誼下
    ，而認被告張金龍、王月花共同違反臺灣地區與大陸地區人
    民關係條例第15條第1項之規定，而犯同條例第79條第1項之
    使大陸地區人民非法進入臺灣地區罪嫌，及刑法第216 條、
    第214條之行使使公務員登載不實文書罪嫌。
六、綜上所述，被告張金龍、王月花間婚姻關係，經查非屬假結
    婚情事，渠等間感情基礎雖然短暫，但不至於否認渠等間結
    婚之真意，殊難僅以被告張金龍片面所為之自首不利於己供
    述，遽論被告2 人共同違反臺灣地區與大陸地區人民關係條
    例第15條第1項之規定，而犯同條例第79條第1項之使大陸地
    區人民非法進入臺灣地區罪嫌，及刑法第216條、第214條之
    行使使公務員登載不實文書罪嫌。是以，檢察官所引各項事
    證未達於通常一般之人均不致有所懷疑，復查無其他積極證
    據足證被告確有此一犯行，而得確信其有犯罪之程度，容有
    合理之懷疑存在，自屬不能證明被告犯罪。揆諸首揭說明，
    本案應為被告張金龍、王月花均無罪之諭知。
據上論斷，應依刑事訴訟法第301條第1項，判決如主文。
本案經檢察官黃俊華到庭執行職務。
中    華    民    國   100  年    4     月    28    日
                  刑事第六庭  審判長法  官  錢建榮
                                    法  官  游智棋
                                    法  官  黃翊哲
以上正本證明與原本無異。
如不服本判決，應於判決送達後10日內向本院提出上訴書狀（應
附繕本），並應敘述具體理由，其未敘述上訴理由者，應於上訴
期間屆滿後20日向本院內補提理由書，上訴於臺灣高等法院。
                                    書記官  蔡紫凌
中    華    民    國   100    年    4     月    28    日